臺灣高等法院臺中分院民事裁定　　　　　 96年度抗字第572號
抗　告　人　台灣銀行股份有限公司
法定代理人　丙○○
訴訟代理人　甲○○
抗告人因與相對人乙○○間租佃爭議事件，對於中華民國96年9
月19日臺灣臺中地方法院96年度訴字第1155號所為裁定提起抗告
，本院裁定如下：
    主  文
原裁定廢棄，發回臺灣臺中地方法院。
    理  由
一、抗告人抗告意旨略以：緣座落台中縣梧棲鎮○○段第641 地
    號、第641-1 地號、第641-2 地號等3 筆土地，乃抗告人所
    有，並與相對人訂有耕地三七五租約，詎相對人於租賃期間
    ，未經抗告人同意即擅自將部分承租耕地變更供非農作使用
    ，依耕地三七五減租條例第16條第2 項規定，原訂租約即屬
    無效。相對人於租賃關係消滅後仍繼續使用前揭土地，即屬
    無權占有，而應返還抗告人。抗告人於起訴狀聲明第2 項，
    一併請求相當於租金之不當得利損害賠償，原審認前揭請求
    ，未經臺中縣政府耕地租佃委員會調處，是以不應依耕地三
    七五減租條例第 26條第1項規定，而免收裁判費用，從而於
    民國96年9月19日言詞辯論審理程序中，命抗告人於5日內補
    繳裁判費。惟本件訴訟之各項聲明，均屬相對人未自任耕作
    違約使用系爭土地所衍生租佃爭議之請求；既屬租佃爭議之
    事項，依耕地三七五減租條例第 26條第1項規定之立法意旨
    ，應免收裁判費用云云。
二、按耕地三七五減租條例第16條第2 項所謂原訂租約無效，係
    指承租人違反前項所定不自任耕作或轉租之限制時，原訂租
    約無待於終止，當然向後失其效力，租賃關係因而歸於消滅
    而言。非謂租賃關係自始不存在。故出租人應有租賃物返還
    請求權，此觀諸同條項後段：『得由出租人收回自行耕種或
    另行出租』之規定自明。此業經最高法院80年台再字第15號
    判例闡釋甚明。次按出租人與承租人間因耕地租佃發生爭議
    時，應由當地鄉（鎮、市、區）公所耕地租佃委員會調解；
    調解不成立者，應由直轄市或縣（市）政府耕地租佃委員會
    調處；不服調處者，由直轄市或縣（市）政府耕地租佃委員
    會移送該管司法機關，司法機關應即迅予處理，並免收裁判
    費用。係耕地三七五減租條例第26條第1 項所明定。復按耕
    地三七五減租條例第26條第1 項所以規定租佃爭議須經調解
    調處始得起訴，無非係在保持情感減少訟累，但兩造既已因
    積欠地租達兩年之總額之事由，請求終止契約，已經調處不
    成立，上述追加之事由縱再為調處，似亦將徒勞，則為訴訟
    經濟起見，宜認追加之事由亦已踐行調處程序而准予追加。
    有最高法院81年度台上字第2930號判決可資參照。
三、經查：抗告人於臺中縣政府耕地租佃委員會調處不成立移送
    第一審法院後，固就相對人不自任耕作等事由，聲明追加，
    一併請求相當於租金之不當得利損害賠償，觀諸耕地三七五
    減租條例第26條第1 項所以規定租佃爭議須經調解調處始得
    起訴，無非係在保持情感減少訟累，但兩造既已違法不自任
    耕作之事由，請求返還耕地，已經調處不成立，上述追加之
    事由縱再為調處，似亦將徒勞，則為訴訟經濟起見，宜認追
    加之事由亦已踐行調處程序而准予追加，以免勞民費事，而
    有違立法真意。準此，抗告人聲明追加請求相當於租金之不
    當得利損害賠償者，業已踐行調處程序，一併適用耕地三七
    五減租條例第26條第1 項免收裁判費用之規定。從而，原審
    於抗告人追加相當於租金之不當得利損害賠償時，仍令補繳
    裁判費用，於法即有未合。抗告論旨，指摘原裁定不當，求
    予廢棄，非無理由。應由本院將原裁定廢棄，發回原法院另
    為適當之處理。
據上論結，本件抗告為有理由，依民事訴訟法第492條第2項、第
95條、第78條，裁定如主文。
中　　華　　民　　國　　96　　年　　11　　月　　27　　日
                  民事第三庭    審判長法　官　陳照德
　　　　　　　　　　　      　　　　　法　官  李平勳
　　　　　　　　　　　      　　　　　法　官  曾謀貴
以上正本係照原本作成。
如不服本裁定應於裁定送達後十日內向本院提出抗告理由狀（須
按他造人數附具繕本），繳納抗告裁判費新台幣壹仟元整，並同
時委任律師或具有律師資格之關係人為代理人。
　　　　　　　　　　　　　　　　　　　書記官　王麗珍
中　　華　　民　　國　　96　　年　　11　　月　　28　　日
                                                      Ｃ
